最　高　行　政　法　院　判　決
　　　　　　　　　　　　　　　　　　 94年度判字第01669號
上　訴　人　行政院公平交易委員會
代　表　人　乙○○
被 上訴 人　富邦先進企業股份有限公司（原名：遠東聯邦先進
　　　　　　企業股份有限公司）
代　表　人　甲○○
上列當事人間因公平交易法事件，上訴人不服中華民國93年5月6
日臺北高等行政法院92年度訴字第506號判決，提起上訴。本院
判決如下：
　　主  文
上訴駁回。
上訴審訴訟費用由上訴人負擔。
　  理  由
本件上訴人主張：一、本件公平交易法事件，原判決顯有行政訴
訟法第243條第1項所稱「判決不適用法規或適用不當」之違法：
（一）按依行政訴訟法第243條第1項規定：「判決不適用法規或
適用不當者，為違背法令。」而所謂判決違背「法令」，解釋上
應係指我國制頒之法令，並包括法院判例、司法院解釋及成文法
以外之習慣或經驗法則、論理法則等法理。（二）原判決略以：
本件原處分認系爭文宣屬公平交易法第21條所稱之廣告，無非以
被上訴人之代表人於上訴人調查時，自承『有提供銷售人員使用
』，然其銷售人員究係如何使用，未見有進一步之陳述，是尚不
能以被上訴人代表人之上開陳述即推論被上訴人有以系爭文宣為
廣告。原處分認被上訴人有違反公平交易法第21條之情節，為不
可信。執此為廢棄上訴人處分之理由。（三）惟據被上訴人代表
人甲○○於民國（下同）91年4月29日到會陳述筆錄：「（提示
90年12月7日遠東聯邦公司（即被上訴人）復函所附之文宣資料
，請確認說明。）專利證書、褒揚狀、台灣金品獎當選證書、金
鼎獎當選證書、ISO9002證書等是東禓公司提供，本公司有懸掛
或保存，但未提供銷售人員使用。『銀貂氣血循環機獲得榮耀美
國1997金牌獎』、『最神奇的病理按摩健康法』、『上班族、K
書族、婦女族、銀髮族』、『7200轉的龍捲風』係由東禓公司提
供，本公司銷售人員所使用之資料。另有『銷售銀貂氣血循環機
注意事項』亦為東禓公司提供，本公司銷售人員使用。」對照其
前後說詞，顯然其意係指被上訴人有將系爭資料提供予銷售人員
「使用」，而非僅作為教育訓練之教材。再者，縱如被上訴人所
稱係以系爭「上班族、Ｋ書族、婦女族、銀髮族」等4篇資料對
內部員工進行訓練，然依一般市場行銷經驗法則論之，其目的即
係為教育員工對外促銷產品之方法，使被上訴人得藉由其員工以
推銷介紹方式將上開資料散發予消費者，可謂屬公平交易法第21
條第1項所稱之「其他使公眾得知之方法」，核為該條規範範圍
。是原審判決前揭認定顯然與事業銷售慣常手段之經驗法則大相
悖謬，殊難謂無判決違反經驗法則之違法，屬前述行政訴訟法第
243條所稱判決違背法令。二、原判決有行政訴訟法第243條第2
項第6款規定，判決不備理由之違法：（一）依行政訴訟法第209
條第1項第7款規定，判決書應記載理由，同條第3項復規定理由
項下，應記載關於攻擊或防禦方法之意見及法律上之意見。所謂
「關於攻擊或防禦方法之意見」，係指法院如何依論理及經驗法
則，斟酌全辯論意旨及調查證據之結果，採取或摒棄兩造攻擊或
防禦方法之理由，及如何判斷事實真偽以及得心證之理由。所謂
「法律上之意見」，則指法院依其調查證據之結果，認定事實，
據為判斷其法律上之效果，以決定適用法規而言。又行政訴訟法
第243條第2項第6款規定，判決不備理由或理由矛盾者，當然違
背法令。此所稱判決不備理由，承上所述，即指判決全然未記載
關於攻擊或防禦方法及法律上之意見，或雖有判決理由，但所載
理由不明瞭或不完備，不足以使人知其主文所由成立之依據；或
對敗訴判決一造所主張有利之攻擊防禦方法，何以摒棄不採之理
由，未予說明，亦即對於當事人提出之重要攻擊、防禦方法棄置
不論之情形均屬之。（二）查系爭廣告文宣資料係由被上訴人所
提供，且被上訴人之代表人於上訴人調查時，亦自承有提供其銷
售人員使用（詳如前揭陳述紀錄），惟原判決竟率為論斷認定被
上訴人未將系爭資料作為廣告之用，且未詳述其得心證之理由，
不足以使人知其認定所由成立之依據，此項認定顯與卷附事證及
經驗法則有違，自屬判決不備理由，構成當然違背法令。三、綜
上論結，本案上訴人原處分適法無違，為此請廢棄原判決等語。
被上訴人則以：一、按銀貂氣血循環機乃東禓電機股份有限公司
（下稱東禓公司）所製造，而由被上訴人獨家經銷，有雙方經銷
合約書可證，依合約書第5條規定東禓公司無條件提供5產品之相
關文宣、海報等資料，並負責對被上訴人員工施以教育訓練，是
原處分所指綜合說明書頁共2頁、及系爭文宣各1頁，為東禓公司
依經銷合約所製作、出具，作為訓練被上訴人員工之用，非作為
廣告之用，且使用者乃東禓公司，被上訴人公司人員為接受公司
廣告資訊之人，換言之，被上訴人並非系爭文刊之使用者，反而
是接受系爭文宣教育之人，此情東禓公司於原處分書第3頁第(二)
段亦承認「有關綜合使用說明書頁共．．．僅為產品出售時，提
供消費者參考以及東禓公司內部人員訓練之用．．．」可證。至
原處分書第2頁倒數第2行起所指「反應現象頁共1頁．．．」等
等刊物均非被上訴人所使用之刊物，被上訴人並不知悉有該刊物
之存在，且原處分書第3頁第3行起東禓公司亦承認亦出自「銀貂
健康事業股份有限公司，董事長吳邱壘，該資料係由網際網路中
下載．．．」，並非被上訴人所刊登，亦無證據可證是由被上訴
人刊登。二、即使被上訴人代表人陳述係「本公司銷售人員所使
用之資料」，惟「如何使用」？「是否銷售人員推銷介紹將宣傳
資料交付消費者」？均未有證據證明，不可無證據即以「推論」
方式認定，同理對「員工進行訓練」並非表示已將系爭文宣推銷
或交付消費者，換言之，未有證據顯示「何時」？「何地」？「
向何消費者」？持系爭文宣為廣告，被上訴人無違背法令可言。
請判決駁回上訴等語，資為抗辯。
本院查本件上訴人係依民眾提供被上訴人於90年間販售「銀貂氣
血循環機」之文宣資料，以被上訴人於文宣廣告上，聲稱「銀貂
氣血循環機」能「以不動達到運動效果，疲倦時，幫助您體力再
現，精神旺盛時，可儲備活力，每天使用15分鐘，工作效率100
分，重新塑造男人的魅力，永保25歲時的最佳體能狀態」（上班
族篇）「使用銀貂補充體力、提高戰鬥力、增強記憶力、幫助骨
骼發育、增長身高」（Ｋ書族篇）「燃脂、瘦身、豐胸、去妊娠
紋、遠離可怕婦女疾病、子宮惡瘤、使您永保青春美麗、快速恢
復20歲少女的祕密」（婦女族篇）「老人病痛：五十肩、腰酸背
痛、關節炎、坐骨神經．．．使用銀貂，輕輕鬆鬆把健康帶回家
」（銀髮族篇）（下稱系爭文宣），並無醫學學理暨臨床實驗依
據，就商品效果內容為虛偽不實及引人錯誤之表示，違反行為時
公平交易法第21條第1項之規定，乃以91年9月27日公處字第0911
52號處分書（下稱原處分），依同法第41條前段規定，命被上訴
人自處分書送達之次日起，應立即停止該項虛偽不實及引人錯誤
之表示，並處被上訴人罰鍰新臺幣（下同）1百萬元。被上訴人
不服，循序提起行政訴訟，獲訴願決定及原處分均撤銷之判決。
上訴人不服，遂向本院提起上訴。
原審斟酌全辯論意旨及調查證據之結果，以：經查：（一）按公
平交易法之主管機關即上訴人，發布有「處理公平交易法第21條
案件原則」，於第3點規定：「本法第21條所稱其他使公眾得知
之方法，係指得直接或間接使非特定之一般或相關大眾共見共聞
之訊息的傳播行為。市招、名片、產品 (服務)說明會、事業將
資料提供媒體以報導方式刊登、以發函之方式使具相當數量之事
業得以共見共聞、於公開銷售之書籍上登載訊息、以推銷介紹方
式將宣傳資料交付於消費者、散發產品使用手冊於專業人士進而
將訊息散布於眾等，均可謂其他使公眾得知之方法。」第5點規
定：「本法第21條所稱虛偽不實，係指表示或表徵與事實不符，
其差異難為相當數量之一般或相關大眾所接受，而足以引起錯誤
之認知或決定者。」第6點規定：「本法第21條所稱引人錯誤，
係指表示或表徵不論是否與事實相符，足以引起相當數量之一般
或相關大眾錯誤之認知或決定者。」第7點規定：「虛偽不實或
引人錯誤之表示或表徵判斷原則如下：(一)表示或表徵應以交易
相對人之認知，判斷有無虛偽不實或引人錯誤之情事。一般商品
(服務)以一般大眾施以普通注意力為準；專業性產品則以相關大
眾之普通注意力為準。(二)表示或表徵隔離觀察雖為真實，然合
併觀察之整體印象及效果，倘足以引起相當數量之一般或相關大
眾錯誤之認知或決定者，即屬引人錯誤。(三)表示或表徵之內容
以對比或特別顯著方式為之，而其特別顯著之主要部分易形成消
費者決定是否交易之主要因素，故其是否虛偽不實或引人錯誤，
得就該特別顯著之主要部分單獨加以觀察而判定。(四)表示或表
徵客觀上具有多重合理的解釋時，其中一義為真者，即無不實。
但其引人錯誤之意圖明顯者，不在此限。」第8點規定：「表示
或表徵是否虛偽不實或引人錯誤應考量下列因素：(一)表示或表
徵與實際狀況之差異程度。(二)表示或表徵之內容是否足以影響
具有普通知識經驗之一般大眾為合理判斷並作成交易決定。(三)
對處於競爭之事業及交易相對人經濟利益之影響。」核上開規定
合於公平交易法維護交易秩序與消費者利益，確保公平競爭之立
法精神，得援為判斷之參考。（二）查本件原處分認系爭文宣屬
公平交易法第21條所稱之廣告，無非以被上訴人之代表人於上訴
人調查時，自承有提供銷售人員使用云云。惟查被上訴人之代表
人於91年4月29日在上訴人處固陳述：「根據合約第5條、相關文
宣等資料皆由東禓公司提供。（提示90年12月7日遠東聯邦公司
復函所附之文宣資料，請確認說明。）專利證書、褒揚狀、台灣
金品獎當選證書、金鼎獎當選證書、ＩＳＯ9002證書等是東禓公
司提供，本公司有懸掛或保存，但未提供銷售人員使用。『銀貂
氣血循環機獲得榮獲美國1997金牌獎』、『最神奇的病理按摩健
康法』、『上班族、Ｋ書族、婦女族、銀髮族』、『7200轉的龍
捲風』係由東禓公司提供，本公司銷售人員所使用之資料，另有
『銷售銀貂氣血循環機注意事項』亦為東禓公司提供，本公司銷
售人員使用。另外其他董事長吳邱壘等簡介及銀貂氣血循環機與
仿冒品之比較、產品原理、氣血循環原理等文宣資料，亦未使用
或印製過。」等語，然被上訴人代表人所陳述者係「本公司銷售
人員所使用之資料」，其銷售人員究係如何使用，未見有進一步
之陳述，是尚不能以被上訴人代表人之上開陳述即推論被上訴人
有以系爭文宣為廣告或使公司之銷售人員「以推銷介紹方式將宣
傳資料交付於消費者」或「散發產品使用手冊於專業人士進而將
訊息散布於眾」之廣告行為，故被上訴人主張其所稱之使用係用
於公司內部對員工教育使用一節，尚堪採信。（三）此外，又查
無其他證據證明被上訴人公司之銷售人員，於何時、何地、向何
消費者，持系爭文宣為廣告、介紹、推銷或交付，原處分認被上
訴人有違反公平交易法第21條之情節，為不可信。（四）綜上所
述，被上訴人之主張，堪屬可採。原處分認被上訴人有違反公平
交易法第21條第1項、第3項之規定，依同法第41條前段之規定命
被上訴人立即停止上開虛偽不實及引人錯誤之表示之行為，並處
被上訴人以罰鍰1百萬元，於法尚屬無據，訴願決定未予糾正，
亦有不合。被上訴人訴請撤銷訴願決定及原處分，為有理由，因
而將訴願決定及原處分均撤銷，核無違誤。上訴意旨無非就原判
決依職權認定證據事項，指摘原判決違誤，求予廢棄，難認有理
由，應予駁回。
據上論結，本件上訴為無理由，爰依行政訴訟法第255條第1項、
第98條第3項前段，判決如主文。
中　　華　　民　　國　　94　　年　　10　　月　　31　　日
                  第三庭審判長法  官　徐　樹　海
                              法  官　吳　錦　龍
                              法  官　黃　合　文
                              法  官　林　茂　權
                              法  官　鄭  小  康
以  上  正  本  證  明  與  原  本  無  異
中　　華　　民　　國　　94　　年　　10　　月　　31　　日
　　　　　　　　　　　　　　　書記官　郭　育　玎
